ACORDAO-COMPLETO-2324562

ACÓRDÃO 13231/2019 ATA 39/2019 - PRIMEIRA CÂMARA

VISTOS, relatados e discutidos estes Embargos de Declaração opostos pela Universidade Federal de Lavras contra o Acórdão 5269/2018-TCU-Primeira Câmara,
ACORDAM os Ministros do Tribunal de Contas da União, reunidos em sessão da Primeira Câmara, com fundamento nos artigos 34, da Lei 8.443/1992, e 287, do Regimento Interno, ante as razões expostas pelo Relator, em:
9.1. não conhecer dos embargos de declaração, por intempestivos;
9.2. determinar à Superintendência de Administração do Ministério da Fazenda no Estado de Minas Gerais que acompanhe o Mandado de Segurança 35843 MC/MG, em tramitação no Supremo Tribunal Federal, e, em caso de decisão desfavorável ao impetrante, faça cumprir o disposto no item 9.3 do Acórdão 4216/2017-TCU-Primeira Câmara, sob pena de responsabilização solidária da autoridade administrativa omissa;
9.3. determinar à Secretaria de Fiscalização de Pessoal que acompanhe o Mandado de Segurança 35843 MC/MG, em tramitação no Supremo Tribunal Federal, e, em caso de decisão desfavorável ao impetrante, monitore o cumprimento do item 9.3 do Acórdão 4216/2017-TCU-Primeira Câmara;
9.4. encaminhar cópia desta deliberação, do relatório e do voto que a fundamentam, ao embargante e aos demais interessados.

Embargos de declaração em aposentadoria.

Primeira Câmara

Universidade Federal de Lavras.

3. Interessados/Responsáveis/Recorrentes:
3.1. Interessado: Márcio Bastos Gomide (XXX.041.386-XX).
3.2. Recorrente: Universidade Federal de Lavras (22.078.679/0001-74).

13.1. Ministros presentes: Benjamin Zymler (na Presidência), Walton Alencar Rodrigues (Relator), Bruno Dantas e Vital do Rêgo.
13.2. Ministros-Substitutos presentes: Augusto Sherman Cavalcanti e Weder de Oliveira.

Márcio Bastos Gomide

WALTON ALENCAR RODRIGUES

Ministro Walton Alencar Rodrigues.

Trata-se de Embargos de Declaração opostos pela Universidade Federal de Lavras contra o Acórdão 5269/2018-TCU-Primeira Câmara, que acolheu os embargos de declaração opostos por Márcio Bastos Gomide contra o Acórdão 10050/2017-TCU-Primeira Câmara e prestou esclarecimentos sobre os fundamentos da deliberação embargada, que, por sua vez, negou provimento ao pedido de reexame contra o Acórdão 4216/2017-TCU-Primeira Câmara, que julgou ilegal o ato de aposentadoria do interessado.
A ilegalidade decorreu do cômputo de tempo de atividade rural, para fins de aposentadoria no serviço público, sem a correspondente contribuição previdenciária, situação que se opõe ao Enunciado 268 da Súmula de Jurisprudência do TCU.
No âmbito do MS 35843 MC/MG, impetrado pelo interessado, o E. Ministro do Supremo Tribunal Federal, Edson Fachin, deferiu parcialmente pedido de medida liminar, para "suspender os efeitos dos Acórdãos nº 4216/2017, 10050/2017 (Pedido de Reexame) e 5269/2018 (Embargos de Declaração) , prolatados pela Primeira Câmara do Tribunal de Contas da União, até o final julgamento de mérito deste mandado de segurança" (peça 54) .

não há

Procuradora-Geral Cristina Machado da Costa e Silva.

APOSENTADORIA. CÔMPUTO DE TEMPO DE ATIVIDADE RURAL SEM A RESPECTIVA CONTRIBUIÇÃO PREVIDENCIÁRIA. ILEGALIDADE. NEGATIVA DE REGISTRO. PEDIDO DE REEXAME. NÃO PROVIMENTO. EMBARGOS DE DECLARAÇÃO. ALEGAÇÃO DE OMISSÃO, OBSCURIDADE E CONTRADIÇÃO. CONHECIMENTO. ACOLHIMENTO QUANTO À OMISSÃO ALEGADA. ESCLARECIMENTOS AO INTERESSADO QUE NÃO ALTERAM A PARTE DISPOSITIVA DA DELIBERAÇÃO EMBARGADA. EMBARGOS DE DECLARAÇÃO. INTEMPESTIVOS. NÃO CONHECIMENTO. LIMINAR DO STF EM MANDADO DE SEGURANÇA. DETERMINAÇÕES.

APOSENTADORIA (APOS)

Secretaria de Recursos (SERUR); Secretaria de Fiscalização de Pessoal (SEFIP).

Trata-se de Embargos de Declaração opostos pela Universidade Federal de Lavras contra o Acórdão 5269/2018-TCU-Primeira Câmara, que acolheu os embargos de declaração opostos por Márcio Bastos Gomide contra o Acórdão 10050/2017-TCU-Primeira Câmara e prestou esclarecimentos sobre os fundamentos da deliberação embargada, que, por sua vez, negou provimento ao pedido de reexame contra o Acórdão 4216/2017-TCU-Primeira Câmara, que julgou ilegal o ato de aposentadoria do interessado.
A ilegalidade decorreu do cômputo de tempo de atividade rural, para fins de aposentadoria no serviço público, sem a correspondente contribuição previdenciária, situação que se opõe ao Enunciado 268 da Súmula de Jurisprudência do TCU.
A embargante alega omissão e contradição no Acórdão 5269/2018-TCU-Primeira Câmara, haja vista o registro consignado no voto que a fundamentou de que "excluindo-se o tempo rural, ainda poderia [o interessado] se aposentar com proventos proporcionais a 25/35". Tal afirmação, segundo argui, contraria o disposto no art. 40, inciso III, alínea 'c', da Constituição Federal c/c o art. 186, inciso III, alínea 'c', da Lei 8.112/1990, segundo os quais, o servidor homem tem direito à aposentadoria, com proventos proporcionais, aos 30 anos de serviço. 
Aduz, ainda, que, ao aplicar o Enunciado 74 da Súmula de Jurisprudência do TCU ao caso concreto, o interessado perfaz 28 anos, 6 meses e 6 dias de tempo de serviço, insuficiente à luz dos dispositivos legais citados. Especifica que, mesmo com o retorno, hoje, do servidor aposentado há mais de 23 anos à atividade, completaria 75 anos de idade sem que os 30 anos de serviço fossem atingidos. Indaga, por fim, sobre o amparo legal que fundamentou os esclarecimentos prestados por meio do acórdão embargado.
Não conheço destes aclaratórios, por intempestivos.
Não obstante, por força da liminar proferida pelo E. Ministro do Supremo Tribunal Federal Edson Fachin, no âmbito do MS 35843 MC/MG (peça 54) , é devido emitir determinações à Superintendência de Administração do Ministério da Fazenda no Estado de Minas Gerais e à Secretaria de Fiscalização de Pessoal.
Ante o exposto, VOTO no sentido de que o Tribunal adote a deliberação que ora submeto à apreciação deste Colegiado.
TCU, Sala das Sessões Ministro Luciano Brandão Alves de Souza, em 29 de outubro de 2019.
WALTON ALENCAR RODRIGUES 
Relator